ACORDAO-COMPLETO-2520759

ACÓRDÃO 687/2022 ATA 3/2022 - SEGUNDA CÂMARA

VISTOS, relatados e discutidos estes embargos de declaração opostos por César Augusto Goncalves e Instituto Brasileiro de Hospedagem - IBH em face do Acórdão 17233/2021-TCU-Segunda Câmara, por meio do qual o Tribunal julgou irregulares suas contas, cominou-lhes débito parcial e imputou-lhes multa, em razão de irregularidades na execução física do Convênio 1417/2010 (Siafi 747795) , que tinha por objeto a "52ª edição do Congresso Nacional de Hotéis - Conotel 2010",
ACORDAM os Ministros do Tribunal de Contas da União, reunidos em Sessão da Segunda Câmara, diante das razões expostas pelo Relator, em:
9.1. com fundamento nos arts. 32, inciso II, e 34 da Lei 8.443/1992, conhecer e rejeitar os presentes embargos de declaração.
9.2. dar ciência deste acórdão aos embargantes.

Embargos de declaração opostos em face de decisão de que julgou contas irregulares e imputou débito e multa, em razão de irregularidades na execução física de convênio celebrado com o Ministério do Turismo.

Segunda Câmara

Ministério do Turismo.

3. Responsáveis/Recorrentes:
3.1. Responsáveis: César Augusto Goncalves (XXX.604.247-XX); Instituto Brasileiro de Hospedagem - IBH (04.785.175/0001-02); João Marcos Pereira (XXX.747.397-XX).
3.2. Recorrentes: César Augusto Goncalves (XXX.604.247-XX); Instituto Brasileiro de Hospedagem - IBH (04.785.175/0001-02).

13.1. Ministros presentes: Augusto Nardes (na Presidência), Aroldo Cedraz, Bruno Dantas (Relator) e Antonio Anastasia.
13.2. Ministro-Substituto presente: Marcos Bemquerer Costa.

ACORDAO-COMPLETO-2539727

Acórdão 5042/2022 - Segunda Câmara

BRUNO DANTAS

Ministro Bruno Dantas.

Trata-se de embargos de declaração opostos por César Augusto Goncalves e Instituto Brasileiro de Hospedagem - IBH em face do Acórdão 17233/2021-TCU-Segunda Câmara, por meio do qual o Tribunal julgou irregulares suas contas, cominou-lhes débito parcial e imputou-lhes multa, em razão de irregularidades na execução física do Convênio 1417/2010 (Siafi 747795) , que tinha por objeto a "52ª edição do Congresso Nacional de Hotéis - Conotel 2010".
Ciente do teor do Acórdão 17233/2021-TCU-Segunda Câmara em 11/11/2021 (peças 134 e 138) , o representante legal de César Augusto Goncalves e Instituto Brasileiro de Hospedagem - IBH opôs os presentes embargos em 22/11/2021 (peça 139) .	
Nesta oportunidade, os embargantes alegam que a deliberação recorrida estaria eivada de omissão na análise dos documentos complementares e das solicitações de perícia apresentados na fase interna da TCE. Adicionalmente, apresentam os seguintes argumentos: 
Não teria havido esgotamento das medidas administrativas a cargo do Ministério do Turismo, já que o concedente não teria procedido à reanálise dos documentos apresentados pelos responsáveis referentes aos itens glosados na Nota Técnica 15/2017 (peça 50) e Nota financeira PGTUR 287/2017 (peça 52) ;
Sem a análise dos referidos documentos, a instauração da TCE seria nula, por ausência de pressuposto de desenvolvimento válido e regular do processo e ofensa ao devido processo legal (arts. 63 e 64 da Portaria Interministerial 127/2008; art. 70 da Portaria 424/2016; jurisprudência do TCU) ;
Embora tivesse solicitado ao MTur a realização de prova pericial para a demonstração da execução física do convênio, o concedente não teria se manifestou acerca do pleito, o que afrontaria o disposto no art. 38 da Lei 9.784/1999;
Os elementos constantes nos autos não indicariam dolo ou desídia do gestor, nem desvio de recursos ou locupletamento por parte da responsável.
Diante da pretensa relevância das questões aduzidas, os recorrentes finalizam o expediente com o seguinte pedido:
"Diante do exposto, requer: 
a) o CONHECIMENTO dos embargos de declaração, pois tempestivos e cabíveis; 
b) que sejam atribuídos os efeitos infringentes aos embargos declaratórios, para remodelar o entendimento do Acórdão 17233/2021-TCU-Segunda Câmara, julgando-se as contas como regulares ou regulares com ressalvas, sem imputação de débito;"	
	É o relatório.

Huilder Magno de Souza (OAB/DF 18.444) e outros, representando César Augusto Goncalves e Instituto Brasileiro de Hospedagem - IBH; Ana Paula dos Santos Costa Lemos Pinto, representando João Marcos Pereira.

Subprocurador-Geral Lucas Rocha Furtado.

TOMADA DE CONTAS ESPECIAL. CONVÊNIO. MINISTÉRIO DO TURISMO. REALIZAÇÃO DE CONGRESSO. NÃO COMPROVAÇÃO DE PARTE DA EXECUÇÃO FÍSICA E FINANCEIRA. CITAÇÃO DA ENTIDADE PRIVADA E DE SEUS DIRIGENTES. ACOLHIMENTO PARCIAL DAS ALEGAÇÕES DE DEFESA. IRREGULARIDADE DAS CONTAS. DÉBITO. MULTA. EMBARGOS DE DECLARAÇÃO. AUSÊNCIA DE CONTRADIÇÃO, OBSCURIDADE OU OMISSÃO. CONHECIMENTO E REJEIÇÃO.

TOMADA DE CONTAS ESPECIAL (TCE)

Secretaria de Controle Externo de Tomada de Contas Especial (SecexTCE).

Trata-se de embargos de declaração opostos por César Augusto Goncalves e Instituto Brasileiro de Hospedagem - IBH em face do Acórdão 17233/2021-TCU-Segunda Câmara, por meio do qual o Tribunal julgou irregulares suas contas, cominou-lhes débito parcial e imputou-lhes multa, em razão de irregularidades na execução física do Convênio 1417/2010 (Siafi 747795) , que tinha por objeto a "52ª edição do Congresso Nacional de Hotéis - Conotel 2010".
Nesta oportunidade, os embargantes alegam que a deliberação recorrida estaria eivada de omissão na análise dos documentos complementares e das solicitações de perícia apresentados na fase interna da TCE. Os argumentos apresentados foram detalhados nos itens 3.1 a 3.4 do relatório que precede este voto.
Satisfeitos os requisitos atinentes à espécie, os presentes embargos devem ser conhecidos, com fundamento nos arts. 32, inciso II, e 34 da Lei 8.443/1992.
Inicialmente, acerca da natureza dos embargos declaratórios, julgo relevante transcrever o seguinte excerto do elucidativo Acórdão 3339/2013-TCU-Primeira Câmara:
"A omissão para o acolhimento dos declaratórios é a que diz respeito à questão que deveria ter sido apreciada pelo colegiado mas não o foi. Não constitui omissão ou contradição a adoção de entendimento diverso do preferido pela parte, segundo seus próprios critérios de justiça e de acordo com sua particular interpretação das leis e da jurisprudência. Não há falar em omissão quando o acórdão analisa todas as questões submetidas a exame e as decide com base em teses jurídicas, jurisprudência, interpretação de leis e análise dos fatos que são diversos dos que os jurisdicionados entendem como mais adequados."
Dito isso, observo que inexiste a alegada omissão. Os argumentos apresentados pelos responsáveis foram enfrentados no Acórdão 17233/2021-TCU-Segunda Câmara, consoante excerto do voto:
"12. Quanto ao argumento de que o MTur não teria analisado documentação complementar encaminhada pelos responsáveis, nem atendido o pedido de realização de prova pericial antes da instauração da tomada de contas especial, não vislumbro falhas no procedimento adotado.
13. Vale ressaltar a justificativa apresentada pelo órgão concedente no que tange à inviabilidade de nova reanálise da prestação de contas:
'Em atendimento à Portaria MTur 39/2017, de 10 de março de 2017, a qual estabelece que: 
'Art. 77. Após notificação dos pareceres conclusivos das áreas técnica e financeira, o Convenente, no prazo de dez dias contado a partir da ciência ou divulgação oficial da decisão, poderá, por uma única vez, apresentar pedido de reconsideração à autoridade que o notificou. § 1º Não será analisado pedido de reconsideração intempestivo, devendo a área financeira dar ciência ao interessado do não conhecimento do recurso.' 
2. Considerando que já houve pedido de reconsideração e o mesmo já foi objeto de análise da área técnica, ressalta-se que não há previsão para reanálise a fim de se reverter o resultado conclusivo da prestação de contas do convênio. 
3. Somado a isso, o próprio Tribunal de Contas da União determinou ao MTur a conclusão tempestiva da análise do referido Convênio por meio do Acórdão 2375/2016-TCU-Primeira Câmara.' 
14. Ainda que fossem constatadas falhas procedimentais relacionadas à defesa na fase interna da TCE - o que não foi observado, friso - isso não prejudicaria o andamento do processo no TCU. Nessa linha, cumpre registrar o enunciado extraído do Acórdão 9091/2021-TCU-Primeira Câmara: 
'Não há prejuízo ao exercício do contraditório e da ampla defesa em razão da ausência de oportunidade de defesa na fase interna de tomada de contas especial, pois nessa etapa, em que se coletam evidências para fins de apuração dos fatos e das responsabilidades, não há uma relação processual constituída. A garantia ao direito de defesa ocorre na fase externa, com o chamamento do responsável aos autos, a partir da sua citação válida.'" 
Da mesma forma, não há vícios na deliberação embargada acerca da alegação de ausência de dolo, desídia do gestor, desvio de recursos ou locupletamento. A responsabilidade dos jurisdicionados perante o TCU é de natureza subjetiva, reconhecida mediante a presença de simples culpa stricto sensu para a imputação de débito, sendo desnecessária a caracterização de conduta dolosa ou má-fé do gestores, bem como eventual aferimento de vantagens financeiras.
Assim, o débito decorre da presença do dano, da identificação da conduta culposa dos responsáveis, e da demonstração do nexo de causalidade entre a conduta e a irregularidade, devidamente demonstrados no relatório que compõe a decisão embargada.
O dano apurado nesta tomada de contas especial decorreu da não comprovação da execução física de itens do convênio, conforme detalhado na tabela apresentada no parágrafo 14.5.1 do relatório supracitado. Cabe frisar, ainda, a jurisprudência desta Corte no sentido de que compete aos gestores comprovar a boa e regular aplicação dos recursos públicos, cabendo-lhes, portanto, o ônus da prova.
Em verdade, as presentes razões recursais já foram analisadas na deliberação recorrida e todas as questões foram decididas, não caracterizando omissão o fato de não terem sido adotadas as teses e interpretações preferidas pelo embargante.
Na realidade, ficou claro que a maioria das ilações lançadas consistem em tentativa de rediscutir o mérito da matéria decidida por este Colegiado. Contudo, tal finalidade é incabível na espécie recursal eleita, a qual é via estreita destinada tão somente a integrar ou esclarecer a decisão impugnada. Se os embargantes querem demonstrar seu inconformismo com o resultado do julgamento e reinstalar a discussão jurídica já apreciada pelo Tribunal, deverão fazê-lo pelas vias recursais adequadas, pois extrapola os limites dos embargos de declaração o rejulgamento da causa.
De tal modo que, inexistindo a alegada omissão, e não havendo sido identificados outros vícios a serem sanados na deliberação atacada, devem ser rejeitados os presentes embargos.
Ante o exposto, voto por que o Tribunal adote o Acórdão que ora submeto à deliberação deste Colegiado.
TCU, Sala das Sessões, em 15 de fevereiro de 2022.
Ministro BRUNO DANTAS 
Relator